ACORDAO-COMPLETO-2518519

ACÓRDÃO 18793/2021 ATA 40/2021 - SEGUNDA CÂMARA

VISTOS, relatados e discutidos estes autos de concessão de reforma, em que se examina, nesta fase processual, pedido de reexame interposto por Fernando Jorge da Silva contra o Acórdão 5718/2020-TCU-Segunda Câmara, 
ACORDAM os Ministros do Tribunal de Contas da União, reunidos em Sessão da Segunda Câmara, ante as razões expostas pelo Relator e com fulcro no art. 48, c/c os arts. 32 e 33, da Lei 8.443/1992, em: 
9.1. conhecer do pedido de reexame interposto por Fernando Jorge da Silva para, no mérito, dar-lhe provimento, de forma a tornar sem efeito o Acórdão 5718/2020-TCU-Segunda Câmara em relação ao recorrente;
9.2. considerar legal o ato de Fernando Jorge da Silva, concedendo-lhe registro;
9.3. dar ciência desta deliberação ao recorrente e à Fundação Universidade Federal de Uberlândia.

Pedido de reexame interposto contra decisão que julgou ilegal o ato de aposentadoria.

Segunda Câmara

3. Interessados/Responsáveis/Recorrentes:
3.1. Interessados: Dinair Alves de Mendonça (XXX.663.091-XX); Douglas Marra de Moraes (XXX.908.746-XX); Fernando Helou Doca (XXX.938.308-XX); Fernando Jorge da Silva (XXX.560.616-XX); Fernando Jorge da Silva (XXX.560.616-XX).
3.2. Recorrente: Fernando Jorge da Silva (XXX.560.616-XX).

13.1. Ministros presentes: Bruno Dantas (Presidente), Augusto Nardes (Relator) e Raimundo Carreiro.
13.2. Ministro-Substituto convocado: Marcos Bemquerer Costa.
13.3. Ministro-Substituto presente: André Luís de Carvalho.

AUGUSTO NARDES

Ministra Ana Arraes.

Adoto como relatório a instrução transcrita a seguir, com os ajustes de forma que julgo pertinentes, a qual foi elaborada no âmbito da Secretaria de Recursos (Serur) e cujo encaminhamento teve a anuência do dirigente daquela unidade e do representante do Ministério Público junto ao TCU (peças 52 a 54) :
INTRODUÇÃO
	Trata-se de pedido de reexame interposto pelo Sr. Fernando Jorge da Silva (peça 16) , ex-servidor da Fundação Universidade Federal de Uberlândia, contra o Acórdão 5718/2020-TCU-Segunda Câmara (peça 10) , que considerou ilegal seu ato de aposentadoria.
1.1. O Acórdão 5718/2020-TCU-Segunda Câmara tem o seguinte teor:
VISTOS, relatados e discutidos estes autos, que tratam de atos de concessão de aposentadoria a ex-servidores da Fundação Universidade Federal de Uberlândia.
ACORDAM os ministros do Tribunal de Contas da União, reunidos em sessão da 2ª Câmara, ante as razões expostas pela relatora, e com fundamento no art. 71, incisos III e IX, da Constituição Federal, 1º, inciso V, 39, inciso II, da Lei 8.443/1992, e 260, § 1º e 5º, do Regimento Interno, em:
9.1. considerar legais os atos de concessão de aposentadoria a Dinair Alves de Mendonça, Douglas Marra de Moraes e Fernando Helou Doca, procedendo aos respectivos registros; 
9.2. considerar ilegal o ato de concessão de aposentadoria a Fernando Jorge da Silva, negando-lhe registro;
9.3 dispensar o ressarcimento das quantias percebidas indevidamente, mas de boa-fé, em consonância com a Súmula 106 do TCU;
9.4. determinar à Universidade Federal de Uberlândia que, no prazo de 15 (quinze) dias, contados desta deliberação:
9.4.1. faça cessar os pagamentos relativos ao ato considerado ilegal, sob pena de ressarcimento das quantias pagas indevidamente e responsabilização solidária da autoridade competente;
9.4.2. dê ciência do inteiro teor desta deliberação ao interessado, alertando-o de que o efeito suspensivo proveniente de eventual interposição de recursos junto ao TCU não o eximirá da devolução dos valores percebidos indevidamente após a notificação, no caso de não provimento dos apelos, devendo encaminhar o comprovante dessa notificação ao TCU, no prazo de até 30 (trinta) dias;
9.4.3.  promova a avaliação do ato ora impugnado, no sentido de observar se o interessado pode se manter aposentado com base em outro fundamento legal, caso manifeste interesse, ou deve retornar à atividade no sentido de completar o requisito temporal para nova aposentadoria, a qual, obrigatoriamente, deverá fundamentar-se nas regras vigentes no momento da nova concessão;
9.4.4. encaminhe ao TCU, se for o caso, nos termos do art. 262, § 2º, do Regimento Interno, novo ato de concessão, livre da irregularidade indicada nesta deliberação, para que seja submetido a nova apreciação, na forma do art. 260, caput, também do Regimento Interno (grifos acrescidos) .
HISTÓRICO
O recorrente aposentou-se com fundamento no art. 3º da Emenda Constitucional 47/2005 e, para isso, averbou tempo prestado em condições especiais de forma proporcional, com base em mandado injunção, o que somente poderia ter sido feito caso o interessado tivesse se aposentado com base no artigo 40, § 4º, inciso III, da Constituição Federal.
2.1.	Expurgando-se o tempo averbado irregularmente, o recorrente não conta com tempo de contribuição bastante para a aposentadoria com o referido dispositivo da Lei Maior, razão pela qual sua aposentação foi julgada ilegal.
EXAME DE ADMISSIBILIDADE
3.	Reitera-se o exame preliminar de admissibilidade (peça 19) , ratificado à peça 26 pelo Excelentíssimo Senhor Ministro João Augusto Ribeiro Nardes, que entendeu pelo conhecimento do recurso, uma vez que preenchidos os requisitos do art. 48 da Lei 8.443/1992, c/c os artigos 285 e 286, parágrafo único do RI/TCU, suspendendo-se os efeitos dos subitens 9.2, 9.4, 9.4.1 e 9.4.3 do Acórdão 5718/2020-TCU-Segunda Câmara, em relação ao recorrente.
EXAME DE MÉRITO
4. Delimitação
4.1.	Constitui objeto da presente análise definir se é possível a contagem ponderada de tempo de serviço prestado em condições especiais, para a aposentadoria comum.
4.2.	Esta unidade técnica examinou o presente recurso (peça 32) e concluiu que não é possível a contagem ponderada de tempo de serviço prestado em condições especiais, para a aposentadoria comum.
4.3.	No entanto, o ministro relator, mediante o despacho de peça 38, assim se manifestou:
DESPACHO
Trata-se, originariamente, de análise de atos de aposentadoria concedidas pela Fundação Universidade Federal de Uberlândia.
2.	Mediante o Acórdão 5718/2020-TCU-Segunda Câmara, de relatoria da Ministra Ana Arraes, este Tribunal decidiu julgar ilegais e negar os registros aos atos de aposentadoria dos interessados.
3.	Irresignado, o interessado Fernando Jorge da Silva apresentou pedido de reexame, alegando a legalidade da contagem ponderada de tempo de serviço, visto que exerceu o cargo de médico, conforme informação no ato de aposentadoria, à peça 5.
4.	Este Tribunal, em concordância com o decidido no âmbito do RE 1.014.286/SP, do Supremo Tribunal Federal, vem reconhecendo a possibilidade de contagem ponderada de tempo de serviço em casos de exercício de atividades que prejudiquem a saúde ou a integridade física do servidor (v.g. Acórdão 12356/2020-TCU-Primeira Câmara, relator Ministro Benjamin Zymler e 12948/2020 - TCU - 2ª Câmara, Relator Ministro Raimundo Carreiro) .
5.	No caso em análise, o recorrente exerceu atividade presumidamente insalubre no período de 19/01/1987 a 28/04/1995 como médico, tendo em vista a existência de lista de profissões consideradas insalubres pelo INSS, que vigorou até esta última data. No entanto, não há nos autos documentação capaz de comprovar a insalubridade da atividade após este período, como o Laudo Técnico das Condições Ambientais de Trabalho - LTCAT. 
5.	À vista disso, determino o encaminhamento do presente processo à Secretaria de Recursos, para que analise a existência de possível regularidade na contagem ponderada de tempo de serviço.
	Encaminhem-se os autos à Secretaria de Recursos e o seu retorno a este Gabinete, via Ministério Público especializado
4.4.	Assim foi decidido no RE 1.014.286/SP, que gerou o Tema 942 de repercussão geral:
	EMENTA: RECURSO EXTRAORDINÁRIO. REPERCUSSÃO GERAL. APOSENTADORIA ESPECIAL DE SERVIDOR PÚBLICO. ARTIGO 40, § 4º, III, DA CONSTITUIÇÃO DA REPÚBLICA. PEDIDO DE AVERBAÇÃO DE TEMPO DE SERVIÇO PRESTADO EM ATIVIDADES EXERCIDAS SOB CONDIÇÕES ESPECIAIS QUE PREJUDIQUEM A SAÚDE OU A INTEGRIDADE FÍSICA DO SERVIDOR, COM CONVERSÃO DO TEMPO ESPECIAL EM COMUM, MEDIANTE CONTAGEM DIFERENCIADA, PARA OBTENÇÃO DE OUTROS BENEFÍCIOS PREVIDENCIÁRIOS. POSSIBILIDADE ATÉ A EDIÇÃO DA EMENDA CONSTITUCIONAL N.º 103/2019. DIREITO INTERTEMPORAL. APÓS A EDIÇÃO DA EC 103/2019, O DIREITO À CONVERSÃO OBEDECERÁ À LEGISLAÇÃO COMPLEMENTAR DOS ENTES FEDERADOS. COMPETÊNCIA LEGISLATIVA CONFERIDA PELO ART. 40, § 4º-C DA CRFB. 
	1. A Constituição impõe a construção de critérios diferenciados para o cômputo do tempo de serviço em condições de prejuízo à saúde ou à integridade física, conforme permite verificar a interpretação sistemática e teleológica do art. 40, § 4°, CRFB. 
	2. Desde a edição das Emendas Constitucionais 20/1998 e 47/2005, não há mais dúvida acerca da efetiva existência do direito constitucional daqueles que laboraram em condições especiais à submissão a requisitos e critérios diferenciados para alcançar a aposentadoria. Nesse sentido é a orientação desta Suprema Corte, cristalizada no verbete de n.º 33 da Súmula da Jurisprudência Vinculante: "Aplicam-se ao servidor público, no que couber, as regras do regime geral da previdência social sobre aposentadoria especial de que trata o artigo 40, § 4º, inciso III da Constituição Federal, até a edição de lei complementar específica." 
	3. Ao permitir a norma constitucional a aposentadoria especial com tempo reduzido de contribuição, verifica-se que reconhece os danos impostos a quem laborou em parte ou na integralidade de sua vida contributiva sob condições nocivas, de modo que nesse contexto o fator de conversão do tempo especial em comum opera como preceito de isonomia, equilibrando a compensação pelos riscos impostos. A conversão surge, destarte, como consectário lógico da isonomia na proteção dos trabalhadores expostos a agentes nocivos. 
	4. Após a EC 103/2019, o § 4º-C do art. 40 da Constituição, passou a dispor que o ente federado poderá estabelecer por lei complementar idade e tempo de contribuição diferenciados para aposentadoria de servidores cujas atividades sejam exercidas com efetiva exposição a agentes químicos, físicos e biológicos prejudiciais à saúde, ou associação desses agentes, vedada a caracterização por categoria profissional ou ocupação. Não há vedação expressa ao direito à conversão do tempo comum em especial, que poderá ser disposta em normativa local pelos entes federados, tal como operou a legislação federal em relação aos filiados ao RGPS, nos termos do art. 57, da Lei 8213/91.
	5. Recurso extraordinário desprovido, com fixação da seguinte tese: "Até a edição da Emenda Constitucional nº 103/2019, o direito à conversão, em tempo comum, do prestado sob condições especiais que prejudiquem a saúde ou a integridade física de servidor público decorre da previsão de adoção de requisitos e critérios diferenciados para a jubilação daquele enquadrado na hipótese prevista no então vigente inciso III do § 4º do art. 40 da Constituição da República, devendo ser aplicadas as normas do regime geral de previdência social relativas à aposentadoria especial contidas na Lei 8.213/1991 para viabilizar sua concretização enquanto não sobrevier lei complementar disciplinadora da matéria. Após a vigência da EC n.º 103/2019, o direito à conversão em tempo comum, do prestado sob condições especiais pelos servidores obedecerá à legislação complementar dos entes federados, nos termos da competência conferida pelo art. 40, § 4º-C, da Constituição da República".
4.5.	Posta assim a questão, este Tribunal de Contas tem considerado legais as conversões de tempo especial em tempo comum, ainda que o labor em condições especiais tenha se dado após a vigência da Lei 8.112/1990, nos termos do acórdão supra - Tema 942 de repercussão geral - (cf., e.g., Acórdão 2353/2021-TCU-Primeira Câmara, Sessão de 2/3/2021) .
4.6.	No entanto, observou-se a necessidade da indicação do grau de insalubridade para que se pudesse efetuar a conversão de tempo especial em comum. 
4.7.	Nesse sentir, com esteio no princípio da verdade material, não se viu óbice para que a Universidade Federal de Uberlândia fosse diligenciada, no sentido de informar o grau de insalubridade em que o recorrente laborou e o coeficiente que serviu de parâmetro para a conversão do tempo especial em comum, trazendo à colação o devido laudo pericial em que se baseou. 
4.8.	Realizada a diligência (peça 41) , retornam os autos com a resposta do órgão de origem (peça 43) , nos seguintes termos:
1. Em atendimento ao Ofício de referência acerca do atendimento à diligência do Tribunal de Contas da União (TCU) sobre o registro de aposentadoria em favor de FERNANDO JORGE DA SILVA, informamos que o ato inicial do benefício foi concedido com fundamento na EC nº 47/2003, art. 3º, mediante aplicação do fator de conversão 1,4 a todo o período laborado pelo referido servidor na Universidade Federal de Uberlândia (UFU) , no cargo de médico, de 19/01/1987 a 30/09/2012, conforme amparo das Orientações Normativas SRH/MPOG nº 07/2007 e nº 10/2010 e da documentação comprobatória concernente, constante no Processo SEI nº 23117.008012/2012-12, e destacada em anexo conforme documento SEI nº 2914277 do Processo SEI nº 23117.033709/2020-31 autuado para abarcar os documentos do TC Processo 009.654/2020-8.
2. O adicional de insalubridade recebido pelo servidor foi de Grau Médio, devido a exposição ao Risco Biológico, conforme consta no processo 23XXX.003765-XX-11 (2897312) e laudos técnicos (2897297, 2897301, 2897304, 2897308) .
4.9.	A resposta da Fundação Universidade Federal de Uberlândia veio acompanhada dos Laudos Técnicos de Condições Ambientais do Trabalho LTCAT 7/2008-HC, 1/2002 e 1/2003, de peças 44-46.
4.10.	Tendo em vista o atendimento da diligência, entende-se que o tempo de serviço do interessado no órgão de origem, de 19/1/1987 a 1º/10/2012 pode ser computado de forma ponderada (com acréscimo de 40%) , resultando em 13.143 dias (36 anos, e 3 dias) . 
4.11.	Posta assim a questão, entende-se que o ato de concessão de aposentadoria de peça 5, tendo como interessado o Sr. Fernando Jorge da Silva, pode ser considerado legal, com a proposta de se determinar o seu registro.
CONCLUSÃO
5.	Ex positis, conclui-se que o tempo de serviço do recorrente na Fundação Universidade Federal de Uberlândia, de 19/1/1987 a 1º/10/2012 pode ser computado de forma ponderada (com acréscimo de 40%) , resultando em 13.143 dias (36 anos, e 3 dias) e, por via de consequência, é de se propor registro do ato de peça 5.
PROPOSTA DE ENCAMINHAMENTO
6.	Diante do exposto, com base no art. 48 da Lei n. 8.443/92, submete-se o presente processo à consideração superior, propondo-se: 
	a) conhecer do presente pedido de reexame e, no mérito, dar-lhe provimento, no sentido de se considerar legal o ato de peça 5, determinando-se o seu registro;
b) informar o recorrente e demais interessados do acórdão a ser proferido, destacando que o relatório e o voto que o fundamentam podem ser acessados por meio do endereço eletrônico www.tcu.gov.br/acordaos.
	É o relatório.

Juliana Pedrosa Monteiro (90.788/OAB-MG), representando Fernando Jorge da Silva.

Procuradora-Geral Cristina Machado da Costa e Silva.

PESSOAL. APOSENTADORIA. AVERBAÇÃO INDEVIDA DE TEMPO DE ATIVIDADE INSALUBRE. ILEGALIDADE DE UM ATO. PEDIDO DE REEXAME. CONTAGEM PONDERADA DE TEMPO DE ATIVIDADES INSALUBRES. DECISÃO DO STF NO RE 1.014.286 (TEMA 942 DE REPERCUSSÃO GERAL). PROVIMENTO. DETERMINAÇÕES.

APOSENTADORIA (APOS)

Secretaria de Recursos (Serur); Secretaria de Fiscalização de Integridade de Atos e Pagamentos de Pessoal e de Benefícios Sociais (Sefip).

Trata-se de pedido de reexame interposto pelo Sr. Fernando Jorge da Silva (peça 16) , ex-servidor da Fundação Universidade Federal de Uberlândia, contra o Acórdão 5718/2020-TCU-Segunda Câmara (peça 10) , que considerou ilegal seu ato de aposentadoria.
2.	Em despacho, à peça 38, determinei à unidade técnica a análise de possível regularidade na contagem ponderada do tempo de serviço, visto a natureza da profissão do recorrente. Após as diligências realizadas junto à unidade jurisdicionada, a Secretaria de Recursos - Serur e o Ministério Público de Contas opinaram pelo provimento do pedido de reexame.
3.	Assim, a questão fulcral do presente recurso consiste na análise da legalidade da utilização de contagem ponderada de tempo de serviço em atividade insalubre, que o recorrente exerceu como médico na Universidade Federal de Uberlândia.
4.	De fato, o recorrente é socorrido pela decisão do STF no RE 1.014.286/SP, que gerou o Tema 942 de repercussão geral:
EMENTA: RECURSO EXTRAORDINÁRIO. REPERCUSSÃO GERAL. APOSENTADORIA ESPECIAL DE SERVIDOR PÚBLICO. ARTIGO 40, § 4º, III, DA CONSTITUIÇÃO DA REPÚBLICA. PEDIDO DE AVERBAÇÃO DE TEMPO DE SERVIÇO PRESTADO EM ATIVIDADES EXERCIDAS SOB CONDIÇÕES ESPECIAIS QUE PREJUDIQUEM A SAÚDE OU A INTEGRIDADE FÍSICA DO SERVIDOR, COM CONVERSÃO DO TEMPO ESPECIAL EM COMUM, MEDIANTE CONTAGEM DIFERENCIADA, PARA OBTENÇÃO DE OUTROS BENEFÍCIOS PREVIDENCIÁRIOS. POSSIBILIDADE ATÉ A EDIÇÃO DA EMENDA CONSTITUCIONAL N.º 103/2019. DIREITO INTERTEMPORAL. APÓS A EDIÇÃO DA EC 103/2019, O DIREITO À CONVERSÃO OBEDECERÁ À LEGISLAÇÃO COMPLEMENTAR DOS ENTES FEDERADOS. COMPETÊNCIA LEGISLATIVA CONFERIDA PELO ART. 40, § 4º-C DA CRFB. 
	1. A Constituição impõe a construção de critérios diferenciados para o cômputo do tempo de serviço em condições de prejuízo à saúde ou à integridade física, conforme permite verificar a interpretação sistemática e teleológica do art. 40, § 4°, CRFB. 
	2. Desde a edição das Emendas Constitucionais 20/1998 e 47/2005, não há mais dúvida acerca da efetiva existência do direito constitucional daqueles que laboraram em condições especiais à submissão a requisitos e critérios diferenciados para alcançar a aposentadoria. Nesse sentido é a orientação desta Suprema Corte, cristalizada no verbete de n.º 33 da Súmula da Jurisprudência Vinculante: "Aplicam-se ao servidor público, no que couber, as regras do regime geral da previdência social sobre aposentadoria especial de que trata o artigo 40, § 4º, inciso III da Constituição Federal, até a edição de lei complementar específica." 
	3. Ao permitir a norma constitucional a aposentadoria especial com tempo reduzido de contribuição, verifica-se que reconhece os danos impostos a quem laborou em parte ou na integralidade de sua vida contributiva sob condições nocivas, de modo que nesse contexto o fator de conversão do tempo especial em comum opera como preceito de isonomia, equilibrando a compensação pelos riscos impostos. A conversão surge, destarte, como consectário lógico da isonomia na proteção dos trabalhadores expostos a agentes nocivos. 
	4. Após a EC 103/2019, o § 4º-C do art. 40 da Constituição, passou a dispor que o ente federado poderá estabelecer por lei complementar idade e tempo de contribuição diferenciados para aposentadoria de servidores cujas atividades sejam exercidas com efetiva exposição a agentes químicos, físicos e biológicos prejudiciais à saúde, ou associação desses agentes, vedada a caracterização por categoria profissional ou ocupação. Não há vedação expressa ao direito à conversão do tempo comum em especial, que poderá ser disposta em normativa local pelos entes federados, tal como operou a legislação federal em relação aos filiados ao RGPS, nos termos do art. 57, da Lei 8213/91.
	5. Recurso extraordinário desprovido, com fixação da seguinte tese: "Até a edição da Emenda Constitucional nº 103/2019, o direito à conversão, em tempo comum, do prestado sob condições especiais que prejudiquem a saúde ou a integridade física de servidor público decorre da previsão de adoção de requisitos e critérios diferenciados para a jubilação daquele enquadrado na hipótese prevista no então vigente inciso III do § 4º do art. 40 da Constituição da República, devendo ser aplicadas as normas do regime geral de previdência social relativas à aposentadoria especial contidas na Lei 8.213/1991 para viabilizar sua concretização enquanto não sobrevier lei complementar disciplinadora da matéria. Após a vigência da EC n.º 103/2019, o direito à conversão em tempo comum, do prestado sob condições especiais pelos servidores obedecerá à legislação complementar dos entes federados, nos termos da competência conferida pelo art. 40, § 4º-C, da Constituição da República".
5.	Desse modo, esta Corte tem considerado legais as conversões de tempo especial em tempo comum, ainda que o labor em condições especiais tenha se dado após a vigência da Lei 8.112/1990, nos termos do RE 1.014.286/SP (v.g. Acórdão 2353/2021-TCU-Primeira Câmara, Relator Ministro Benjamin Zymler; 9940/2021-TCU-2ª Câmara, Relator Ministro Aroldo Cedraz; e 8070/2021 - TCU - 2ª Câmara, Relator Ministro Jorge Oliveira) .
6.	 À vista disso, diante da nova orientação do STF, entendo que o recorrente tem direito ao cômputo de tempo ponderado (atividade insalubre) e à conversão de tempo especial em comum e, por conseguinte, ter seu ato considerado legal, com a concessão do respectivo registro.
	Em face do exposto, voto por que o Tribunal adote a deliberação que ora submeto à apreciação deste Colegiado.
TCU, Sala das Sessões, em 23 de novembro de 2021.
Ministro JOÃO AUGUSTO RIBEIRO NARDES 
Relator